【裁判字號】    97,上易,945
【裁判日期】    970708
【裁判案由】    侵占
【裁判全文】
臺灣高等法院刑事判決                 97年度上易字第945號
上  訴  人  臺灣板橋地方法院檢察署檢察官
被      告  乙○○
選任辯護人  謝新平律師
上列上訴人因被告侵占案件，不服臺灣板橋地方法院九十六年度
易字第一六九五號，中華民國九十七年一月二十九日第一審判決
（起訴案號：臺灣板橋地方法院檢察署九十六年度偵字第八九九
七號），提起上訴，本院判決如下：
    主  文
上訴駁回。
    理  由
一、公訴意旨略以：被告乙○○明知其夫周人蔘（另為不起訴處
    分）於民國七十七年十二月二十六日，與甲○○及案外人雷
    渝齊（已歿）共同簽訂合夥契約書，約定三人各出資約新臺
    幣（下同）八百萬元，共同購買坐落臺北市○○區○○段三
    小段第三三六、三三七、三三八、三三九、三四０號地號土
    地（下稱平等段三三六、三三七、三三八、三三九、三四０
    地號土地）等五筆土地，因上開五筆土地均係農地，依當時
    之法令規定，非具自耕農身分者無法登記取得土地所有權，
    三人遂合意將上開五筆土地登記在具有自耕農身分之張秀真
    （所涉背信部分，業經臺灣臺中地方法院檢察署以九十四年
    度偵字第一二二八八號不起訴處分確定）名下。另被告乙○
    ○與丙○○亦於七十九年二月間，約定分別出資四百五十萬
    元，共同購置坐落臺北市○○區○○段三小段第二０九、二
    一０號地號土地（下稱平等段二０九、二一０地號土地）等
    二筆土地，並合意將上開二筆土地登記在張秀真名下。詎被
    告乙○○竟意圖為自己不法之所有，明知上開七筆土地，係
    分別與雷渝齊、甲○○及丙○○所共有，未經其他土地共有
    人之同意，先於八十五年十二月間，透過張秀真提供之印鑑
    章及印鑑證明，指示其不知情之胞妹胡麗英（另為不起訴處
    分），持上開土地所有權狀對外透過仲介代書尋找金主抵押
    借款，胡麗英旋於八十五年十二月十三日，透過代書以上開
    七筆土地，向金主尤正行借款一千萬元，並將七筆土地設定
    本金最高限額抵押權一千三百萬元予尤正行（實則第三四０
    地號並無提供向尤正行借款，應為同地段第二二六地號，此
    部分檢察官有所誤認，詳下述），所得款項則交付胡麗英供
    處理周人蔘公司之債務，而侵占入己。嗣被告乙○○因其他
    案件遭司法機關收押及入監服刑，因無力返還上開借款，經
    債權人尤正行向法院聲請查封遭、拍賣後，由李宗雄、葉正
    澤購得上開土地，其餘土地合資人至此始獲悉上情。案經甲
    ○○、丙○○訴請臺灣板橋地方法院檢察署檢察官偵查起訴
    ，因認被告乙○○所為，涉犯刑法第三百三十五條第一項之
    普通侵占罪嫌。
二、公訴人認被告乙○○涉有上開侵占罪嫌，無非以被告乙○○
    之自白，告訴人丙○○、甲○○於偵查中之指訴，共同被告
    胡麗英、證人張秀真、尤正行、黃妙禎、李宗雄、葉正澤於
    偵查時之證詞，及土地登記申請書、合夥契約書、協議書等
    證物，為其主要論據。
三、有關上開證據之證據能力：
    按刑事訴訟法第一百五十九條第一項雖規定，被告以外之人
    於審判外之言詞或書面陳述，除法律有規定外，不得作為證
    據。惟同法第一百五十九條之五明定：「被告以外之人於審
    判外之陳述，雖不符前四條之規定，而經當事人於審判程序
    同意作為證據，法院審酌該言詞陳述或書面陳述作成時之情
    況，認為適當者，亦得為證據。」、「當事人、代理人或辯
    護人於法院調查證據時，知有第一百五十九條第一項不得為
    證據之情形，而未於言詞辯論終結前聲明異議者，視為有前
    項之同意。」，其立法理由在於傳聞證據未經當事人之反對
    詰問予以核實，乃排斥其證據能力。惟當事人如放棄對原供
    述人之反對詰問權，於審判程序表示同意該等傳聞證據可作
    為證據，此時，法院除認該傳聞證據欠缺適當性外，自可承
    認其證據能力。經查，本判決下列所引用之各該被告以外之
    人於審判外之陳述（包含書面陳述），除公務員職務上製作
    之紀錄文書，並無顯不可信之情況，依刑事訴訟法第一百五
    十九條之四第一款規定，有證據能力外，其餘亦屬傳聞證據
    部分，檢察官、被告及辯護人於本院準備程序及審判期日中
    ，均明示同意此部分之證據有證據能力（見本院卷第四十二
    頁、第五十五頁反面），且迄至言詞辯論終結前亦未撤回前
    開同意，本院審酌上開證據資料製作時之情況，尚無違法不
    當及證明力明顯過低之瑕疵，亦認為以之作為證據應屬適當
    ，故依刑事訴訟法第一百五十九條之五規定，認前揭證據資
    料均有證據能力，合先敘明。
四、按犯罪事實應依證據認定之，無證據不得認定犯罪事實；又
    不能證明被告犯罪者，應諭知無罪之判決，刑事訴訟法第一
    百五十四條第二項、第三百零一條第一項分別定有明文。次
    按認定不利於被告之事實，須依積極證據，茍積極證據不足
    為不利於被告事實之認定時，即應為有利於被告之認定，更
    不必有何有利之證據；且刑事訴訟法上所謂認定犯罪事實之
    積極證據，係指適合於被告犯罪事實之認定之積極證據而言
    ，雖不以直接證據為限，間接證據亦包括在內，然而無論直
    接或間接證據，其為訴訟上之證明，須於通常一般之人均不
    致有所懷疑，而得確信其為真實之程度者，始得據為有罪之
    認定，倘其證明尚未達到此一程度，而有合理之懷疑存在時
    ，自不能以推測或擬制之方法，以為有罪裁判之基礎，最高
    法院著有三十年上字第八一六號、二十九年上字第三一０五
    號、七十六年台上字第四九八六號、四十年台上字第八六號
    等判例意旨可資參照。而刑法上所謂之「侵占罪」，係以侵
    占自己持有他人之物為要件，所謂他人之物，乃指有形之動
    產、不動產而言，並不包括無形之權利在內，單純之權利不
    得為侵占之客體，最高法院亦著有七十一年台上字第二三０
    四號判例可稽。訊據被告乙○○固坦承於前揭時地與告訴人
    丙○○合資購買土地，且上開土地及其夫婿周人蔘與人他合
    資購買之土地，遭胡麗英辦理設定抵押向證人尤正行借款之
    事實不諱，但堅決否認被訴侵占之犯行，辯稱：八十五年四
    月間，伊夫婿周人蔘爆發電玩弊案，伊將不動產權狀及公司
    資料交予妹妹胡麗英保管，並告知公司如果周轉困難，可以
    拿周人蔘及被告之財產向外貸款解決，待被告出獄後，才知
    道胡麗英及張秀真誤拿前揭土地借貸，因被告於八十五年十
    一月十一日被羈押禁見，至八十六年一月八日才保釋，而向
    抵押權人尤正行借款時間係八十五年十二月十六日，被告並
    未參予；況前揭土地係信託關係及借名登記，由周人蔘經營
    管理，與伊無關，縱有處分，亦不構成侵占；另被告與丙○
    ○合夥購買臺北市○○區○○段一八三、一八四地號土地共
    六百六十五坪，係登記在丙○○名下，被告同意該二筆土地
    之二分之一給甲○○、丙○○互相抵銷，告訴人並無損失可
    言；且向尤正行借貸一千萬元，每月二十五萬元利息，亦給
    付了上千萬元，事後因電玩弊案爆發而周轉困難，無法清償
    而招致法院拍賣；又被告名下多筆土地亦登記在張秀真名下
    ，絕無故意指定拿合夥土地借貸，且該抵押借貸中一筆即二
    二六地號土地面積五百六十一坪，係被告單獨所有，足證並
    非全部以合夥土地借貸，況貸款所得全部用以支付公司開銷
    ，被告分文未得，並無被訴之侵占犯行等語。是本案應審究
    者，厥為被告與告訴人甲○○、丙○○之法律關係為何？有
    無持有他人之物，而得為侵占犯罪之適格行為人？
五、經查：
  (一)本案係於七十七年十二月二十六日，由被告乙○○之夫婿周
    人蔘與告訴人甲○○及案外人雷渝齊（已歿），三人共同簽
    訂合夥契約書，約定三人平均出資共計二千五百三十六萬六
    千零四十元，合夥購買平等段第三三六、三三七、三三八、
    三三九、三四０地號等五筆土地，渠等所有權各占三分之一
    ，因上開土地係農地，依當時之法令規定，非具自耕農身分
    無法登記取得土地所有權，渠等原約定借名登記在具有自耕
    農身分之被告乙○○名下，嗣後因被告乙○○名下已有多筆
    土地，遂登記在亦具有自耕農身分之證人張秀真（乙○○之
    弟媳，時為周人蔘公司之總會計）名下；其中雷渝齊依照上
    開合夥契約之約定，另於八十三年八月十六日以上開第三四
    ０地號土地，設定最高限額五千萬元抵押權，以保障其權利
    乙節，業據證人周人蔘於偵查時供述明確，核與證人即告訴
    人甲○○於檢察事務官詢問時，及原審審理時具結證述之情
    節相符，並有合夥契約書、土地登記申請書各一份、臺北市
    土地登記簿五份（見臺灣板橋地方法院檢察署九十六年度他
    字第四十六號偵查卷〈下稱他字卷〉第五至七、三十二至四
    十、六十二至六十三、六十七至六十八、七十二至七十四、
    七十八至七十九、八十三至八十四頁）在卷可稽。是依上開
    說明，本件平等段第三三六、三三七、三三八、三三九、三
    四０地號土地，依民法第七百五十八條、土地法第四十三條
    之規定，其所有權人係「張秀真」，而周人蔘、甲○○、雷
    渝齊三人，僅係依合夥契約及彼此與張秀真之契約關係，對
    張秀真有「民事上之請求權」而已，並非土地所有權人，更
    與被告乙○○無任何關聯。
  (二)又被告乙○○與告訴人丙○○二人於七十九年二月間共同簽
    訂協議書，約定各出資二分之一即四百五十萬元購置平等段
    第二０九、二一０地號土地，並借名登記在證人張秀真名下
    乙節，亦據被告在原審供述甚明，核與證人即告訴人丙○○
    及張秀真於偵查及原審審理時具結證述之情節相符，並有協
    議書各一份、臺北市土地登記簿及臺北市士林地政事務所異
    動索引各二份（詳見他字卷第八至九、五十二至五十三頁、
    臺灣臺中地方法院檢察署九十四年度偵字第一二二八八號偵
    查卷〈下稱中檢〉第七十三至七十四頁）附卷可按。是本件
    平等段第二０九、二一０地號土地，其所有權人仍係「張秀
    真」，被告乙○○、告訴人丙○○二人僅係依彼此間合夥契
    約及與張秀真之契約，對張秀真有「民事上之請求權」而已
    ，非土地所有權人，被告乙○○並無「持有丙○○之物」。
  (三)於八十五年四月間，周人蔘因經營電玩事業，涉及多起賭博
    、賄賂等案件，案發後周人蔘遭檢察官羈押，致其所屬公司
    資金周轉發生困難，被告乙○○亦於同年十一月十一日遭羈
    押禁見，遲至八十六年一月八日始釋放出所；在周人蔘及被
    告乙○○遭羈押期間，周人蔘公司之事務由被告之妹胡麗英
    及兄弟胡顯明（證人張秀真之夫）、胡顯龍等人處理，且於
    八十五年十二月間，由胡顯明透過吳嘉謨找到金主即尤正行
    ，於八十五年十二月十三日，向證人尤正行借貸一千萬元，
    但未取得合夥人甲○○、雷渝齊及丙○○之同意，逕以前揭
    平等段第三三六、三三七、三三八、三三九（以上係周人蔘
    與甲○○、雷渝齊合夥，起訴書誤認尚有三四０地號）、二
    ０九、二一０（以上係被告乙○○與丙○○合夥）地號土地
    ，及被告個人所購、借名登記在證人張秀真名下之平等段第
    二二六地號土地（在法律上亦屬張秀真所有），設定最高限
    額抵押一千三百萬予證人尤正行，且由證人張秀真配合該借
    貸簽立借據一紙、面額各五百萬元之本票二紙，及提供印鑑
    章、印鑑證明以資辦理該抵押權設登記，而證人尤正行交付
    該一千萬元予受託不知情之代書范瑛麟，且該借得之款項悉
    由證人胡麗英、胡顯明用以處理周人蔘所屬公司之債務；嗣
    於八十九年間，周人蔘因無力返還前揭借款，經證人尤正行
    向法院聲請查封拍賣後，由案外人吳麗花於九十年七月二十
    四日拍得平等段第二二六地號土地、證人李宗雄於九十年十
    一月十二日拍得平等段第二０九、二一０地號土地、葉正澤
    於九十二年四月十六日拍得平等段第三三六、三三七、三三
    八、三三九地號土地等情，業據被告乙○○在偵審中供承甚
    明，核與證人甲○○、丙○○、胡麗英、張秀真、胡顯明、
    周人蔘、尤正行、黃妙禎、劉祺瑤、范瑛麟、李宗雄、葉正
    澤於偵訊時證述之情節相符，並有委託書、收據、借據各一
    份、本票二紙、土地登記申請書一份、臺北市土地豋記第二
    類謄本、臺北市土地登記簿、臺北市土地登記公務用謄本各
    六份、臺北市士林地政事務所異動索引七份，及臺灣臺北看
    守所九十六年九月二十六日北所總決字第０９６００１３０
    ５５號函，及臺灣板橋地方法院公務電話記錄查詢表各一份
    （中檢第十八至二十二、二十八至三十六、七十一至八十三
    頁、他字卷第十三至十八、四十一至八十二頁，及原審卷第
    五十二、八十五頁）在卷足證。至公訴人認係以前揭合資之
    七筆土地設定最高限額抵押權予證人尤正行云云，惟設定系
    爭抵押借款之土地僅有前揭合資土地之二０九、二一０、三
    三六、三三七、三三八、三三九等六筆土地，其中共同設定
    抵押之同段二二六地號土地，實係被告個人所出資亦登記在
    張秀真名下之土地，並非與人合夥購買之土地，故就周人蔘
    、甲○○、雷渝齊合夥之前揭三四０地號土地，並未設定抵
    押予證人尤正行，公訴人所指之設定抵押借款之地號核與事
    實未合，顯有誤會，附此敘明。
  (四)本案爭點在於被告是否持有他人之物，並指示證人胡麗英將
    前揭合夥土地即二０九、二一０、三三六、三三七、三三八
    、三三九地號等六筆土地（即不包括三四０地號），持以設
    定抵押借貸用於處理周人蔘公司債務，而構成侵占或背信之
    犯行？茲論述如下：
  1.查被告乙○○於遭收押禁見前，曾向證人胡麗英等人表示得
    以其及周人蔘名下財產設定抵押借款，以解決周人蔘公司債
    務，並將前揭合資購買之土地及其他多筆屬於被告及周人蔘
    個人所有而借名登記在張秀真或胡顯明名下，或登記在丙○
    ○或被告或周人蔘名下之不動產所有權狀，交予證人胡麗英
    處理周人蔘公司債務之事實，業據被告乙○○供述明確，核
    與證人胡顯明於偵查時證述，及證人張秀真、胡麗英於偵查
    及原審審理時證述之情節大致相符，並有證人胡麗英於偵查
    中所提出之土地明細表影本一份（詳見中檢卷第四十一頁）
    在卷可證，而觀諸該土地明細表所示，被告交予證人胡麗英
    之不動產所有權狀登記名義人有周人蔘、丙○○、乙○○、
    張秀真、胡顯明，且多達三十餘筆，而本案抵押借款之土地
    其中一筆即平等段第二二六地號土地，係屬被告個人獨資所
    購，及平等段第三四０地號土地亦屬於周人蔘等合資購買之
    土地，但並非共同設定抵押之土地，已如前述。則茍被告於
    斯時主觀上已有不法所有之意圖者，何以其未明確指明全部
    持前揭合資購買土地抵押借款？況證人胡麗英等人辦理本件
    抵押借款之期間，被告早已遭收押禁見，渠等究以何筆土地
    辦理設定抵押借款，被告顯無從予以指示或決定，而亦無證
    據證明證人胡麗英對所交付三十餘筆土地間錯縱複雜之內部
    出資情形均知情，殊難僅以渠等前開討論乙事，遽以認定被
    告乙○○於斯時已有不法所有之意圖。
  2.又按不動產物權，依法律行為而取得、設定、喪失或變更者
    ，非經登記不生效力，民法第七百五十八條定有明文。次按
    刑法上之侵占罪，係以侵占自己持有他人之物為要件，所謂
    他人之物，乃指有形之動產、不動產而言，並不包括無形之
    權利在內，單純之權利不得為侵占之客體，均如前述。則告
    訴人丙○○與被告乙○○共同出資購買平等段第二０九、二
    一０地號土地，並登記在第三人即張秀真名下，已如前述，
    是就當事人間民事之法律關係而言，張秀真為平等段第二０
    九、二一０地號土地之登記所有權人，告訴人丙○○及被告
    乙○○所購買之土地登記在張秀真名下，當事人之間存有一
    債權契約，即告訴人丙○○及被告雖得據前開協議書，對張
    秀真為債權上之請求，然告訴人丙○○與被告因出資所取得
    者，究係一債之請求權而已，並非標的物之本身。從而，縱
    使認係被告乙○○將平等段二０九、二一０地號土地向證人
    尤正行設定最高限額抵押權借款固然屬實，然被告所為究與
    侵占他人所有物之條件不符，自難以該罪相繩。另平等段第
    三三六、三三七、三三八、三三九地號土地，係周人蔘與告
    訴人甲○○及案定人雷渝齊三人合資購買，登記在張秀真名
    下，則被告乙○○與渠三人等並無借名登記或信託登記關係
    ，更未負責經營管理或持有平等段第三三六、三三七、三三
    八、三三九地號土地，故縱認係被告乙○○將平等段第三三
    六、三三七、三三八、三三九地號土地，向證人尤正行設定
    最高限額抵押權借款固然屬實，然被告乙○○對於此部分土
    地既無持有關係，其所為亦與侵占他人所有物之構成要件不
    合，仍難論以侵占罪。
  3.另參酌證人丙○○於原審審理時證述：購買上開土地是為了
    以後可以養老、種菜，沒有考慮轉賣投資，買之前，被告有
    說價錢好時可轉賣；買來後土地並未約定由何人管理，我跟
    被告都沒有實際上使用該土地，只是把土地閒置在那裡；因
    被告他們公司有保管箱，所以集中保管，由被告負責保管等
    語（詳見原審卷第一七九至一八０頁）明確，是被告僅負責
    保管該土地之所有權狀，並未受共有人即告訴人丙○○委任
    處理該二筆土地之事務；另平等段第三三六、三三七、三三
    八、三三九地號土地四筆，係周人蔘與雷渝齊及告訴人甲○
    ○合資購買，並借名登記在張秀真名下，被告亦未受告訴人
    甲○○或是雷渝齊、周人蔘之委任處理渠等合資購買之土地
    之事務，則被告乙○○對於告訴人甲○○自無成立背信可言
    ，故本案應無變更起訴法條論以背信罪之問題，併此敘明。
六、綜上所述，本件告訴人甲○○、丙○○所受之損害，固因被
    告乙○○而起，但此係民事債務不履行或侵權行為之損害賠
    償問題，與刑法侵占或背信之構成要件有間，依公訴人所舉
    各項證據方法，尚無法證明被告有何侵占或背信之行為，而
    使本院達於確信被告犯罪之心證，揆諸前揭說明，既不能證
    明被告犯罪即應為無罪之諭知。原審同此認定，為被告乙○
    ○無罪之判決，其認事用法並無違誤。檢察官循告訴人之請
    求，指被告乙○○指示得處理之不動產三十餘筆中，既已包
    括本案合夥之土地，即應有不法所有之意圖；且被告乙○○
    受告訴人丙○○所託保管權狀，事後該土地遭設定，應有背
    信云云，執此指摘原判決不當云云。惟被告乙○○就告訴人
    李建生所購土地無任何關聯，就與告訴人丙○○所購土地僅
    屬合夥契約之一方，土地所有權人係「張秀真」，被告乙○
    ○並未「持有他人所有之物」，均俱如前述，是其並非刑法
    侵占罪之適格行為人，其行為縱致告訴人甲○○、丙○○二
    人受有損害，亦僅屬民事糾葛，應另循民事訴訟途徑解決，
    不能以刑法侵占罪相繩；而被告乙○○將所保管之權狀交付
    證人胡麗英，亦係因案受羈押所致，至事後在三十餘筆土地
    中遭提出借款之事，係胡麗英不瞭解其內金錢關係所致，與
    刑法背信罪之構成要件亦不該當。是檢察官所提上開理由仍
    難動搖本院無罪之心證，其上訴既無理由，自應駁回之。
據上論斷，應依刑事訴訟法第三百六十八條判決如主文。
本案經檢察官周誠南到庭執行職務。
中    華    民    國    97    年    7     月    8     日
                  刑事第四庭  審判長法  官  沈宜生
                                    法  官  陳國文
                                    法  官  鄭水銓
以上正本證明與原本無異。
本判決不得上訴。
                                    書記官  劉貞達
中    華    民    國    97    年    7     月    10    日


司法院資訊處製作；財團法人民間司法改革基金會備份。
